臺灣高等法院刑事裁定
110年度毒抗字第710號
抗  告  人
即  被  告  劉文龍  民國00年0月00日生


上列抗告人即被告因違反毒品危害防制條例案件，不服臺灣新北
地方法院110年度毒聲字第860號，中華民國110年3月18日裁定（
聲請案號：臺灣新北地方檢察署110年度毒偵字第377號、110年
度聲觀字第728號），提起抗告，本院裁定如下：
    主  文
抗告駁回。
    理  由
一、原裁定意旨略以：抗告人即被告（下稱被告）甲○○基於施用
    第一級毒品海洛因、第二級毒品甲基安非他命之犯意，於民
    國109年12月15日19時許，在新北市○○區○○街000巷0號5樓住
    所內，以將海洛因及甲基安非他命共同置於玻璃球內燒烤吸
    食煙霧之方式，同時施用海洛因及甲基安非他命1次。嗣於
    同年月16日13時30分許，被告駕駛車牌號碼000-0000號自用
    小客車，行經新北市○○區○○街000巷00號前，因行跡可疑為
    警盤查，經其同意搜索後，當場扣得第一級毒品海洛因2包
    （總毛重5.3公克）及第二級毒品甲基安非他命1包（毛重1.
    11公克），又經其同意採尿送驗結果，呈嗎啡、可待因、安
    非他命、甲基安非他命陽性反應等情，業經被告坦承不諱，
    復有勘察採證同意書、新北市政府警察局受採集尿液檢體人
    姓名及檢體編號對照表、台灣檢驗科技股份有限公司110年1
    月12日出具之濫用藥物檢驗報告（檢體編號：Q0000000號）
    各1紙可稽，足認被告自白與事實相符，其施用第一、二級
    毒品之犯行明確。又被告前因施用毒品案件，經強制戒治於
    92年3月11日執行完畢釋放，距本次施用毒品已逾3年，應再
    次令其入勒戒處所施以觀察、勒戒，且因其另犯販賣第一、
    二級毒品等罪，業經檢察官提起公訴，檢察官審酌各項情況
    後，聲請法院裁定被告送勒戒處所執行觀察、勒戒，核無不
    合，應予准許等語。
二、抗告意旨略以：被告為警查獲後即坦承認罪，且有正常工作
    ，可自行支付戒癮治療費用，若至勒戒處所執行觀察、勒戒
    ，將無法照顧妻女，家中亦將失去經濟來源，檢察官未保障
    聽審權，亦未為合義務性之裁量，爰請求給予戒癮治療；另
    本件案發當日查獲之毒品係遭警方栽贓，請查明真相等語。
三、按犯毒品危害防制條例第10條之罪者，檢察官應聲請法院裁
    定，令被告入勒戒處所觀察、勒戒，其期間不得逾2月；犯
    第10條之罪者，於犯罪未發覺前，自動向衛生福利部指定之
    醫療機構請求治療，醫療機構免將請求治療者送法院或檢察
    機關；依前項規定治療中經查獲之被告，應由檢察官為不起
    訴之處分，但以一次為限；本法第20條第1項及第23條第2項
    之程序，於檢察官先依刑事訴訟法第253條之1第1項、第253
    條之2第1項第4款至第6款或第8款規定，為附條件之緩起訴
    處分時，不適用之；前項緩起訴處分，經撤銷者，檢察官應
    繼續偵查或起訴；檢察官依刑事訴訟法第253條之2第1項第6
    款規定為緩起訴處分前，應徵詢醫療機構之意見；必要時，
    並得徵詢其他相關機關（構）之意見；刑事訴訟法第253條
    之2第1項第6款規定之緩起訴處分，其適用戒癮治療之種類
    、實施對象、內容、方式、執行醫療機構或其他機構與其
　　他相關事項之辦法及完成戒癮治療之認定標準，由行政院定
    之，毒品危害防制條例第20條第1項、第21條、第24條分別
    定有明文。是毒品危害防制條例第20條第1項關於觀察、勒
    戒之規定，係屬強制規定，除於毒品危害防制條例第21條第
    1項所稱犯同條例第10條之罪者，於犯罪未發覺前，自動向
    衛生福利部指定之醫療機構請求治療，醫療機構免將請求治
    療者送法院或檢察機關之情形；或檢察官審酌個案情形，依
    同法第24條第1項為附完成戒癮治療之緩起訴處分，可排除
    適用觀察、勒戒之程序外，凡經檢察官聲請且符合法定要件
    者，法院即應據以裁定，尚無自由斟酌以其他方式替代或得
    以其他原因免予執行之權。再檢察官選擇向法院聲請裁定令
    被告入勒戒處所接受觀察、勒戒，或對行為人為附命完成戒
    癮治療之緩起訴處分，均屬立法者給予檢察官之職權，尚非
    得認係施用毒品者所享有之權利，或有依其意願選擇之餘地
    ，縱被告提出該項聲請，亦僅在促請檢察官注意得否予以適
    用，檢察官並不受被告聲請之拘束。又修正施行後之毒品危
    害防制條例第20條第3項所定：依本條第1項、第2項為觀察
    、勒戒或強制戒治執行完畢釋放後，3年後再犯第10條之罪
    者，仍適用本條第1項、第2項規定之觀察、勒戒或強制戒治
    。此所謂「3年後再犯」，只要本次再犯（不論修正施行前
    、後）距最近1次觀察、勒戒或強制戒治執行完畢釋放，已
    逾3年者，即該當之，不因其間有無犯第10條之罪經起訴、
    判刑或執行而受影響（最高法院109年度台上大字第3826號
    刑事大法庭裁定意旨參照）。
四、經查：
　㈠被告於上揭時、地同時施用第一級毒品海洛因、第二級毒品
    甲基安非他命，並為警查獲扣得海洛因2包、甲基安非他命1
    包等事實，業據被告於警詢及偵訊中坦承不諱（見毒偵字第
    377號影卷第7頁背面、第39頁），被告經警採集之尿液檢體
    ，送請台灣檢驗科技股份有限公司以EIA酵素免疫分析法為
    初步檢驗，再以GC/MS氣相層析質譜儀法為確認檢驗，檢驗
    結果確呈嗎啡、可待因、安非他命、甲基安非他命陽性反應
    ，有勘察採證同意書、新北市政府警察局受採集尿液檢體人
    姓名及檢體編號對照表、台灣檢驗科技股份有限公司110年1
    月12日出具之濫用藥物檢驗報告（檢體編號：Q0000000號）
    各1紙可稽（見毒偵字第377號影卷第19、20、41頁），足認
    被告自白與事實相符，其施用第一、二級毒品之犯行明確。
    再被告前於88年間因施用毒品案件，經原審法院少年法庭以
    88年度少調字第1022號裁定送觀察、勒戒後，因認有繼續施
    用毒品傾向，復經原審法院少年法庭裁定令入戒治處所施以
    強制戒治，嗣經評定成效為合格，無繼續戒治之必要，由原
    審法院少年法庭於88年11月8日以88年度少調字第1020號裁
    定停止戒治，所餘戒治期間付保護管束，於89年6月9日保護
    管束期滿執行完畢；又於91年間因施用毒品案件，經原審法
    院以91年度毒聲字第307號裁定令入戒治處所施以強制戒治
    ，並經檢察官提起公訴後，由原審法院以91年度易字第1846
    號判決判處有期徒刑5月、3月，應執行有期徒刑7月，並經
    本院以92年度上易字第762號判決上訴駁回確定，強制戒治
    部分於92年3月11日執行完畢，有上開裁定書、判決書及本
    院被告前案紀錄表在卷可憑。被告本案所為（109年12月15
    日）距其最近1次因犯施用毒品罪經強制戒治執行完畢釋放
    日（即92年3月11日）既已逾3年，依據前揭說明，即應裁定
    令被告入勒戒處所觀察、勒戒，且不因其間是否另犯該罪經
    起訴、判刑或執行而有不同。
　㈡按於檢察官為附命完成戒癮治療之緩起訴處分前，被告故意
    犯他罪，經檢察官提起公訴或判決有罪確定，除無礙其完成
    戒癮治療之期程者外，不適合為附命完成戒癮治療之緩起訴
    處分，毒品戒癮治療實施辦法及完成治療認定標準第2條第2
    項第1款定有明文。再按毒品危害防制條例所規定之觀察、
    勒戒處分，其立法意旨在幫助施用毒品者戒除毒癮，該處分
    之性質非為懲戒行為人，而係為消滅行為人再次施用毒品之
    危險性，目的在戒除行為人施用毒品之身癮及心癮措施；觀
    察勒戒係導入一療程觀念，針對行為人將來之危險所為預防
    、矯治措施之保安處分，以達教化與治療之目的，可謂刑罰
    之補充制度，從而毒品危害防制條例本身所規定之觀察、勒
    戒及強制戒治等保安處分，雖兼具剝奪自由權利之性質，卻
    有刑罰不可替代之教化治療作用。是該條例規定之觀察、勒
    戒處分及附命完成戒癮治療之緩起訴處分，何者對於施毒者
    較為有利，端在何種程序可以幫助施用毒品之人戒除施用毒
    品之行為，尚非可由法院逕行認定附命完成戒癮治療之緩起
    訴處分對施用毒品者係較有利。又檢察官是否對被告為緩起
    訴處分，自得本於法條規定及立法目的，妥為斟酌、裁量，
    始予決定；法院原則上應尊重檢察官職權之行使，僅為有限
    之低密度審查，除檢察官之判斷有違背法令、事實認定有誤
    或其裁量有重大明顯瑕疵外，尚不得任意指為違法。準此，
    檢察官對「初犯」或「3年後再犯」施用毒品罪行之行為人
    ，究應採行附命完成戒癮治療之緩起訴處分，或向法院聲請
    觀察、勒戒之處遇措施，要屬檢察官之裁量職權，非法院所
    得介入或審酌，倘檢察官係聲請法院裁定觀察、勒戒，法院
    就其聲請，除檢察官有違法或濫用其裁量權之情事外，僅得
    依法裁定被告令入勒戒處所執行觀察、勒戒，以查其是否仍
    有施用毒品傾向，尚無自由斟酌以其他方式替代之權。本件
    檢察官於109年12月16日通知被告到庭，給予陳述意見之機
    會後，認被告因施用毒品犯行明確，並審酌被告另犯販賣第
    一、二級毒品等罪，業經檢察官提起公訴等情後，向法院聲
    請觀察、勒戒，自屬檢察官職權之適法行使，難認檢察官之
    判斷有違背法令、事實認定有誤或裁量有重大明顯瑕疵之情
    事，縱被告提出戒癮治療之聲請，僅在促請檢察官注意得否
    予以適用，檢察官並不受被告聲請之拘束，法院亦無以其他
    方式替代或以其他原因免予執行之裁量權。被告提起抗告主
    張其有正當工作，且須照顧妻女、承擔家庭經濟云云，縱然
    屬實，亦與法院是否裁定令入勒戒處所觀察、勒戒之判斷無
    關，抗告意旨執此為由請求給予戒癮治療，尚屬無據。又被
    告雖辯稱案發當日查獲之毒品係遭警方栽贓等語，然被告確
    有施用第一、二級毒品且尿液檢驗結果呈現陽性反應之事實
    ，自應接受觀察、勒戒，並無疑義。
五、綜上所述，原審依毒品危害防制條例第20條第1項、第3項及
    觀察勒戒處分執行條例第3條第1項規定，裁定被告應送勒戒
    處所觀察、勒戒，經核並無違誤。抗告意旨猶執前詞指摘原
    裁定不當，請求撤銷原裁定，為無理由，應予駁回。　　 
據上論斷，應依刑事訴訟法第412條，裁定如主文。
中　　華　　民　　國　　110 　年　　6 　　月　　7 　　日
                  刑事第一庭    審判長法　官  李釱任  
                                      法　官  呂煜仁
                                      法　官  林庚棟
以上正本證明與原本無異。
不得再抗告。
                                      書記官  陳漢朝
中　　華　　民　　國　　110 　年　　6 　　月　　7 　　日